臺灣臺北地方法院刑事判決　　　　　　　89年度訴字第1116號
公　訴　人　臺灣臺北地方法院檢察署檢察官
被　　　告　戊○○
選任辯護人　邱國旺律師
被　　　告　乙○○
選任辯護人　林大華律師
　　　　　　林建平律師
上列被告因偽造文書等案件，經檢察官提起公訴（八十九年度偵
字第七五四九號、第一一九三八號），本院判決如下：
    主  文
戊○○共同連續行使偽造私文書，足以生損害於他人，處有期徒
刑壹年拾月。如附表所示之署押沒收。
乙○○共同行使偽造私文書，足以生損害於他人，處有期徒刑陸
月，如易科罰金，以參佰元折算壹日。如附表編號三所示之署押
沒收。
    事  實
一、緣丁○○為辛○○○股份有限公司（址設台北市○○○路○
    段十五之一號二十樓，下簡稱樂利公司）之代表人，該公司
    之主要營業項目為電機、電子產品材料之設計、製造、電腦
    軟體系統程式設計、開發、電腦彩票投注機買賣等項目；己○○則為該公司之市場經理，負責市場開拓、彩票投注站等
    業務；乙○○、戊○○兄弟二人則為前任台北市市長即現任
    中華民國總統丙○○之堂弟。民國八十五年三、四月間，己○○透過蔡吉義律師介紹結識戊○○，戊○○獲悉樂利公司
    亟欲爭取台北市政府預備發行之公益彩券經營權，認有機可
    趁，竟意圖為自己不法之所有，明知其與時任台北市市長之
    丙○○雖屬堂兄弟關係，但雙方甚少往來，感情平淡，並無
    能力影響丙○○協助樂利公司取得台北市政府公益彩券發行
    權，仍於八十五年七月十八日，應己○○之邀前往樂利公司
    與丙○○夫婦關係良好，有特殊管道可以幫助樂利公司爭取
    彩券發行權云云，致使己○○誤信為真，旋即引薦其與丁○○、及樂利公司總經理庚○○認識，使丁○○等人亦誤認戊○○有特殊管道可向丙○○爭取彩券發行權，其後己○○復
    多次拜訪、要求戊○○協助樂利公司爭取台北市政府公益彩
    券之發行權；戊○○見時機成熟，乃向己○○表示：其需新
    台幣（下同）六百萬元之資金週轉等語，經己○○轉知丁○○上情後，丁○○誤信戊○○確能仗恃與丙○○之親戚關係
    ，幫助樂利公司取得台北市公益彩券發行權，乃陷於錯誤，
    指示庚○○簽發發票人為樂利公司、發票日各為八十五年七
    月五日、同年七月三十一日、及同年八月五日、票號ＣＡ0
    000000號、ＰＤ0000000號、ＫＡ00000
    00號、付款銀行分別為寶島商業銀行敦南分行、中興商業
    銀行中山分行、第一商業銀行敦化分行、票面金額均為二百
    萬元之支票三紙，經己○○於支票上簽名見證後，交付予戊○○收受；嗣分別於八十五年七月二十九日、同年八月二日
    及同年八月六日，分由其及不知情之友人吳建成將上開三紙
    支票提示兌現，而向樂利公司詐騙六百萬元得逞。
二、戊○○為掩飾前開犯行，續多次向丁○○、己○○等人吹噓
    可安排引見渠等與丙○○會面，繼為取信丁○○等人，乃於
    八十六年十二月間某日，與不詳姓名、年籍之成年人基於共
    同行使偽造私文書之概括犯意聯絡，由該名成年人偽造「丙○○」名義之信函兩封，分別虛偽記載：「國平兄新春愉快
    ，很抱歉上次之安排未能如期前往，弟深感惶恐不安，在此
    致上十二萬分的歉意。劉兄金龍是非常用心的，本人深感敬
    佩，願來日的合作一切順利」云云，及「陳總裁致遠：欣逢
    一九九八年新春，弟在此特地問候大家新年快樂，感謝陳總
    裁前次安排，弟未能如期赴約甚感抱歉與不安，望請見諒吾
    弟所談之事因尚有枝節需要解決，應於明年四月底前完成，
    煩請陳總裁予以諒解，弟當全力安排，以利雙方未來之合作
    。」云云，而於八十七年一月三日上午某時許，在馬來西亞
    與丁○○、己○○、庚○○共進早餐時，同時持向丁○○行
    使，丁○○因此誤信前開信函確均係丙○○親筆書寫，而未
    對戊○○上揭吹噓之詞起疑，持續藉助戊○○推動樂利公司
    取得公益彩券發行權之投資事宜。嗣八十七年五月間，樂利
    公司因爭取台北市公益彩券之進度始終一籌莫展，戊○○乃
    轉介其兄乙○○與丁○○等人認識，並稱乙○○較為年長，
    深得丙○○夫婦信賴等語，丁○○乃邀約乙○○投資樂利公
    司，迨同年九月十五日乙○○同意投資樂利公司一億兩千萬
    元，經樂利公司於同年十一月十一日召開股東大會中決議俟
    乙○○之資金挹注後，提供其一席董事席位，期以引薦「陳
    氏家族」入股樂利公司之方式，轉而協助樂利公司取得高雄
    市政府之公益彩券發行權，惟事後開標成績樂利公司敬陪末
    座，亦未能取得高雄市公益彩券發行權，丁○○乃對戊○○
    所言心生疑慮與不滿，戊○○見前開詐騙行為，即將東窗事
    發，為安撫丁○○，允諾台北市政府若不能如期宣布公益彩
    券選商事宜，其同意賠償樂利公司投資彩券業務已花費兩億
    元之損失；至八十七年十二月間，丙○○競選連任台北市市
    長落選後，丁○○見計劃失利，無法向樂利公司股東會交代
    ，乃於八十八年五月二十五日致書丙○○，表示：八十七年
    十二月二日戊○○曾告知台北市若不能準時宣布社會公益彩
    券選商事宜，承諾在十二月四日賠償樂利公司二億元之損失
    ，要求丙○○須在同年六月上旬給予明確回覆等語，並指示
    庚○○透過乙○○轉交丙○○收受，戊○○知悉上情後，唯
    恐其前揭詐欺犯行遭人識破，乃與乙○○共同承前行使偽造
    私文書之犯意聯絡，由某姓名年籍不詳之成年人偽造日期為
    八十八年六月十六日、署名「丙○○」名義之信函，虛偽記
    載略以：「…，感到非常的無奈，弟實在愧對平兄及台灣股
    東們，愧疚加無奈，另希望平兄能再原諒弟的疏失，關於平
    兄之善意，弟當以最大的誠意來面對及解決。但因一時的支
    付能力有限，尚請平兄能多予通融，改日定當全力履行，請
    見諒，支付如下：88.1 0.30、89.01.30、04.30、07.30 共
    四期，各付新台幣五千萬元整，合計新台幣二億元整。」等
    語，推由乙○○於八十八年六月十七日，在台北市內某不詳
    地點，持向丁○○行使，均足以生損害於丙○○、丁○○及
    陳致遠本人。嗣乙○○為配合戊○○同意賠償樂利公司兩億
    元之承諾及上開不實信函內之清償期約定，乃於八十八年十
    一月間某日，交付其所簽發之發票日八十八年十一月二十五
    日，票面金額一千二百三十七萬四千四百十八元港幣之支票
    一紙予庚○○、己○○收受（折合新台幣約為五千零五十萬
    元），並向渠等表示其中五十萬元為遲延利息，以為搪塞；
    惟該票經屆期提示均未獲兌付，丁○○始知受騙。
三、案經樂利公司代表人丁○○、丙○○分別訴由臺灣臺北地方
    法院檢察署檢察官偵查起訴。
    理  由
壹、有罪部分：
一、被告戊○○詐欺取財六百萬元部分：
（一）訊據被告戊○○固不否認曾於上揭時地向樂利公司總經理
      庚○○收受前開票面金額各二百萬元之支票三紙，且均提
      示兌現等情，惟矢口否認有何詐欺犯行，辯稱：伊有告知
      己○○、庚○○有關伊與丙○○很少互動一事，並無聲稱
      與丙○○關係良好，而六百萬元係樂利公司聘請伊當顧問
      所支付之顧問費，後來伊向庚○○、己○○表示沒有能力
      作顧問，已將該筆費用返還，庚○○並簽發收據二紙云云
      。惟查：
    1.被告戊○○確有向庚○○收受發票人為樂利公司、發票日
      各為八十五年七月五日、同年七月三十一日、及同年八月
      五日、票號ＣＡ0000000號、ＰＤ0000000
      號、ＫＡ0000000號、付款銀行分別為寶島商業銀
      行敦南分行、中興商業銀行中山分行、第一商業銀行敦化
      分行、票面金額均為二百萬元之支票三紙，並由其及友人
      吳建成分別於八十五年七月二十九日、同年八月二日及同
      年八月六日提示付款，而取得六百萬元款項等情，業據其
      於警詢、偵查及本院審理中供承不諱（參見八十九年度偵
      字第七五四九號卷，下簡稱Ｅ卷第五頁、八十九年度他字
      第一Ｏ三Ｏ號卷，下簡稱Ｄ卷第五二頁及本院九十四年三
      月三十一日審判筆錄），並經證人己○○、庚○○於本院
      審理中證述甚詳（參見本院一卷第二六Ｏ頁、本院二卷第
      一九七頁），復有支票正反面影本三張、及中興商業銀行
      存款往來對帳單、第一商業銀行支票明細分類簿、寶島銀
      行交易查詢報表各一份附卷可稽（參見Ｅ卷第五八至五九
      頁、第一六一、一六三及一七Ｏ頁），此部分事實，應無
      疑義。
    2.次查，八十五年三、四月間，己○○透過蔡吉義律師介紹
      結識戊○○，戊○○獲悉樂利公司亟欲爭取台北市政府預
      備發行之公益彩券經營權，於八十五年七月十八日應己○○之邀前往樂利公司設於高雄市展示中心參觀、聽取簡報
      ，並引薦其與丁○○、庚○○認識，使丁○○等人誤認戊○○有特殊管道可向丙○○爭取彩券發行權，其後己○○
      復多次拜訪、要求戊○○協助樂利公司爭取台北市政府公
      益彩券之發行權等情，業據證人己○○、庚○○迭於警詢
      、及本院審理中證述甚詳（參見Ｅ卷第十頁反面、十二頁
      反面及本院一卷第一三八至一四四頁），且被告戊○○亦
      不否認上情（見Ｅ卷第四頁反面），雖其辯稱：並未向己○○等人佯稱其與丙○○關係良好，有特殊管道可以取得
      彩券發行權云云，然證人己○○於本院審理中已到庭明確
      證稱：八十五年間在蔡吉義律師辦公室偶遇，我提到在替
      樂利公司推動彩券業務，他（指戊○○）說有管道，…，
      他說有辦法幫我們推動台北市的彩券業務，（法官問：戊○○有無提到他有特殊管道可以幫你們爭取到彩券業務？
      ）有，他講了太多了，我無法陳述確切用語等語甚詳（參
      見本院一卷第一三八至一四四頁反面訊問筆錄），益認己○○邀請被告戊○○前往樂利公司位於高雄之展示中心之
      目的，係為請託其協助該公司取得公益彩券發行權無誤，
      而苟非被告戊○○確有向己○○、庚○○等人吹噓其與丙○○夫婦之關係良好，有管道可以協助樂利公司取得彩券
      發行權，衡情丁○○、庚○○等人實無可能邀請無經營彩
      券業務相關經驗之人來協助該公司。參諸當時丁○○等人
      甫與被告戊○○認識不久，交情非深，雙方並無任何親誼
      故舊關係，若非被告戊○○以上述方式施用詐術，實無指
      示樂利公司出資六百萬元供被告戊○○花用之理；是被告
      戊○○所辯，應係事後卸責之詞，委不足採。又被告戊○○於本院審理中亦自承其實際上並無能力為樂利公司爭取
      彩券發行權，且與丙○○甚少往來等語（參見本院前開審
      判筆錄），及證人己○○證稱：戊○○從來沒有介紹政府
      官員給我們認識等語（參見本院一卷第一四四頁），時任
      台北市市長室參事之證人甲○○亦到庭結稱：戊○○沒有
      找我談論過投資樂利公司之事，八十八年立委揭發此案時
      ，才知道有這家公司等語（參見本院九十四年二月一日審
      判筆錄），均顯見被告戊○○於收受前揭款項後，並未曾
      積極為樂利公司向台北市政府官員爭取彩券發行權，更遑
      論有其所佯稱之特殊管道可言，由此益徵被告戊○○確有
      向丁○○等人訛稱有特殊管道可向丙○○爭取台北市公益
      彩券發行權之施用詐術行為，且於收受上述三紙支票時，
      主觀上應有不法所有之意圖，已昭昭甚明。
   3. 被告戊○○復辯稱：該六百萬元係樂利公司請伊擔任顧問
      之顧問費，因伊自覺沒有能力協助樂利公司，故於八十五
      年十二月底，在等候搭機前往馬來西亞時，已於機場將該
      筆款項返還予庚○○，庚○○當場通知司機前來領走，現
      場還有我的家人、己○○、庚○○及其家人，嗣返國後，
      庚○○即簽發收據予伊收執云云（參見本院九十四年三月
      三十一日審判筆錄），且提出收據二紙附卷為憑（參見Ｅ
      卷九二至九三頁），然查：(1)樂利公司從未收到被告戊○○所返還之六百萬元乙節，業據告訴代理人指述在卷（參
      見Ｅ卷第二三二頁反面），並經證人庚○○於本院審理中
      結證陳稱：這二張收據是我所寫的，是己○○、戊○○叫
      我這樣寫，雖然我沒有收到這六百萬元，但我想反正己○○簽名收到六百萬元支票，由他負責，就按照他說的寫等
      語（參見本院九十年十月三日訊問筆錄第十頁），證人己○○亦證稱：我沒見過戊○○返還現金六百萬元給庚○○
      ，…，且未曾在機場看見戊○○將一袋現金交給庚○○等
      語（參見本院一卷第一百四十頁之九十年二月八日訊問筆
      錄），是上開事後補具之二紙收據，是否可供認被告戊○○確已返還系爭六百萬元款項予庚○○，已非無疑。(2)依
      被告戊○○之記事錄上載明：「八十六年一月七日三人（
      指被告戊○○、庚○○、己○○）才有機會聚在一起，順
      便處理顧問費的事，今天他們二人還是那句話，不要退錢
      也不要減少顧問費啦，劉說錢他都帶來了，請我拿回去，
      我說我不可能要，…，劉也就只好說好吧，…，所以當時
      我便要求劉寫張收據，一張是八十五年十二月三十日金額
      二百萬元，另一張是當天的日期八十六年一月七日金額四
      百萬元合計六百萬元」等語，似意指其係當場要求庚○○
      簽發收據予其收執，核與被告戊○○其後於本院審理中所
      供稱：收據是我們從馬來西亞回來後，庚○○在某家日本
      料理店交給我，他是事先寫好拿來云云，並不相符（參見
      本院九十四年三月三十一日審判筆錄第二十頁），微論與
      上開收據已事先蓋有「樂利公司」及「庚○○」之大小章
      乙情，亦有齟齬。(3)況觀諸卷附之收據二紙上均係記載「
      償還本公司（指樂利公司）暫借款」等語，核與被告戊○○所供稱：上開款項係屬顧問費云云，亦有矛盾；且依據
      被告戊○○於本院審理中供稱：六百萬元提示之後沒有存
      ，直接領現金，現金放在家裡云云，而未能提出返還款項
      所憑之銀行資金往來明細，以供本院詳查，及其自承刻意
      要求庚○○需開立二紙收據供其收執，且開立之日期係分
      別填寫八十五年十二月三十日、及八十六年一月七日等各
      節，均與一般人會將所持之大額現金存放銀行，以防宵小
      行竊，及簽發收據時會記載實際返還原因、及日期等社會
      常情有違，益徵上開收據應係被告戊○○事後為掩飾其實
      際收受樂利公司六百萬元之原因，唯恐遭致檢調機關追訴
      ，而特意指示庚○○所簽發之不實證明，至為灼然，自不
      足據以採為有利於被告戊○○之證據。公訴意旨雖依據證
      人庚○○於警詢中之證詞，認被告戊○○係以福爾摩莎基
      金會缺六百萬元資金為由，向告訴人詐騙金錢云云，惟核
      與證人己○○於警詢中所證稱：六百萬元是戊○○本人要
      週轉使用的，至於福爾摩莎基金會的事，我沒聽過，也不
      清楚等語（見Ｅ卷第十六頁）不符，難以遽信為真；公訴
      人此部分所認，雖有違誤，然並不影響本院認定被告戊○○確有利用其與丙○○之親誼，施詐術於樂利公司代表人
      丁○○之事實，併此敘明。
    4.綜上所述，被告戊○○所辯，不足採信，就詐欺取財犯行
      部分，事證已臻明確，應予依法論科。
二、被告戊○○、乙○○行使偽造私文書部分：
（一）程序部分：按犯罪之行為或結果有一在中華民國領域內者
      ，為在中華民國領域內犯罪，刑法第四條訂有明文；本案
      被告戊○○前揭詐欺取財、偽造私文書之行為地、及行使
      偽造私文書之結果地均在台灣，雖其於八十七年一月三日
      行使前揭偽造信函之行為地係在馬來西亞，然揆諸前開法
      條，自仍屬在我國領域內犯罪，本院應有審判權，先此敘
      明。
（二）訊據被告戊○○雖矢口否認有何上揭行使偽造私文書之犯
      行，辯稱：伊沒有看過這兩封署名為丙○○之信函，也不
      知何人將之交予丁○○云云（參見本院二卷第一四三頁）
      ，惟查：
    1.前開八十六年十二月二十八日署名「丙○○」之信函兩封
      及八十八年六月十六日署名丙○○之信函一封，均非丙○○本人親筆所寫，而係他人偽造乙情，業據被告戊○○、
      乙○○於警詢及本院審理中自承不諱（參見Ｅ卷第六、九
      頁、本院二卷第十八至十九頁及本院一卷第二七八至二八
      Ｏ頁之和解協議書），且上開三封信函經檢察官送請法務
      部調查局鑑定結果，亦認『一、署名「丙○○」致國平兄
      之信函原本二件（指八十六年十二月二十八日及八十八年
      六月十六日丙○○致丁○○之信函）字跡筆劃特徵極相似
      ，另件影本（指八十六年十二月二十八日丙○○致陳總裁
      致遠之信函）不易確定筆力、筆速、筆序等筆劃特性，僅
      供參考。二、被告戊○○字跡與署名「丙○○」致國平兄
      信函原本二件之字跡不同。三、署名「丙○○」致國平兄
      之信函原本二件經與丙○○親筆類字跡比對，經獲更多書
      寫者參考字樣鑑析後，雖有相當數量字跡在佈局、外觀上
      特徵極為相似，但亦發現有足夠關鍵性筆跡細徵特徵不符
      ，故已排除丙○○親筆書寫類字跡書寫者，寫出署名「丙○○」致國平兄之信函原本字跡的可能性。四、通常模仿
      之字跡，模仿者書寫時有可能刻意擷取部分真跡形貌，致
      模仿字跡較難以確認係何人書寫，惟仍會於不經意情況下
      流露其原有筆跡細徵特徵可供研判；本案將署名「丙○○
      」致國平兄之信函字跡與被告乙○○類字跡進行比對，兩
      者不但在字形、結構上相似，且有甚多筆劃細徵特徵吻合
      ，研判前者之字跡極可能為乙○○類字跡書寫者所模仿。
      』，此有法務部調查局八十九年五月十一日（八九）陸（
      二）字第八九一二九九二七號鑑定通知書一份在卷可稽，
      且內政部警政署刑事警察局鑑定後，俱亦同此認定，謂：
      『一、署名「丙○○」致國平兄之信函原本二件、影本一
      件（指系爭三封信函）筆跡運筆流暢，書法程度相當，佈
      局相似，標點符號形狀、位置類同，整體特徵相近，研判
      三者相符。二、署名「丙○○」致國平兄之信函與戊○○
      資料上筆跡相較，後者書法程度較低，字跡特徵不同，研
      判二者不相符合。三、署名「丙○○」致國平兄之信函與
      丙○○筆跡資料，書法程度相當，字跡特徵不同，研判二
      者不相符；另因部分筆法相似，故認前者模仿丙○○筆跡
      之可能性甚高。四、署名「丙○○」致國平兄之信函與乙○○部分資料上筆跡、書法程度相當，部分特徵相似，惟
      因上開署名「丙○○」致國平兄之信函屬模仿字跡之可能
      性甚高，其字跡必或多或少改變其書寫之人原始筆跡特徵
      ，致舉證不易，就現有資料尚難獲得肯定結論。』，有內
      政部警政署刑事警察局八十九年六月一日以（八九）刑鑑
      字第六○七八五號筆跡鑑定書一份在卷可憑，是系爭三封
      信函雖均不能證明係被告等所偽造，然均係他人刻意模仿
      丙○○筆跡所偽造之私文書乙節，殆無疑義。
    2.被告戊○○雖辯稱：伊並未見過八十六年十二月二十八日
      這兩封信，也未將之交付予丁○○云云，然八十六年十二
      月二十八日署名丙○○致丁○○及陳總裁致遠之信函，係
      由被告戊○○於八十七年一月三日上午某時許，於馬來西
      亞與丁○○、庚○○、己○○等人共進早餐時，持以向丁○○行使等情，業據證人己○○迭於警詢及本院審理中供
      證綦詳（參見Ｅ卷第十三頁反面、本院二卷第二Ｏ三頁九
      十三年十二月二十八日審判筆錄），核與證人庚○○於警
      詢中明確證稱：到吉隆坡後，在八十七年一月三日共同吃
      早餐時，戊○○當面交成功集團總裁陳致遠及丁○○等語
      （參見Ｅ卷第十一頁），若合符節，雖證人庚○○於本院
      審理中翻異前詞改稱：這兩封信丁○○在台灣拿給我看過
      ，時間忘記了，丁○○說是戊○○到馬來西亞拿給他的，
      我沒有看見是誰拿給丁○○等語（見本院一卷第二六六頁
      ），然證人之陳述有部分前後不符，或相互間有所歧異時
      ，究竟何者為可採，法院仍得本其自由心證予以斟酌，非
      謂一有不符或矛盾，即應認其全部均為不可採信；尤其關
      於行為動機、手段及結果等細節方面，證人之證言，每每
      因留意重點之不同，或對部分事實記憶欠明確，以致前後
      未盡相符，然其基本事實之陳述，若果與真實性無礙時，
      則仍非不得予以採信，此有最高法院九十二年度台上字第
      五五六六號判決要旨可資參照；參以證人庚○○於警詢中
      所為此部分之證述距案發時間較接近，理當對於戊○○是
      否交付信件予丁○○之記憶更為深刻，且其於警詢中對於
      交付信函之時間、地點、在場人等細節均證述歷歷，核與
      卷附之戊○○、己○○、庚○○等人之入出境查詢資料亦
      無違誤，其先前之陳述具有較可信之特別情況，且為證明
      被告戊○○究竟有無行使上揭偽造私文書所必要，是其於
      警詢中所為之陳述，依照刑事訴訟法第一百五十九條之二
      規定，自有證據能力，而其供述內容較已距事發當時三年
      餘之本院審理中陳述更為可採。另證人己○○曾一度於本
      院審理中證稱：這兩封信是丁○○拿給我及庚○○、黃黎
      明看的，地點應該在台北等語（見本院一卷第一四一頁）
      ，對於丁○○出示前揭信件供其觀看之地點或有差異，然
      此應僅係其一時記憶不明確所為之證述，尚難以此細節之
      不符，而遽認其前開供詞均不可採信；且參諸系爭兩封八
      十六年十二月二十八日之信函上記載之內容，均係關於丁○○邀約丙○○會面未果後，丙○○書寫信函以示歉意，
      並期許未來二人間能繼續合作等情，適與被告戊○○前揭
      向樂利公司己○○等人謊稱其與丙○○夫婦關係良好，有
      特殊管道可以幫助樂利公司爭取彩券發行權之詐欺手法相
      符，益徵該二封信函係依據被告戊○○主觀上之認知囑託
      姓名年籍不詳之人共同偽造，被告戊○○前揭所辯，顯不
      足採。
（三）被告乙○○、戊○○雖均辯稱：伊等均未見過八十八年六
      月十六日署名「丙○○」之信函，也未將之交予丁○○云
      云。然查：
    1.告訴代表人丁○○曾於八十八年五月二十五日書寫一封信
      函予丙○○，要求其於八十八年六月上旬前回覆，並需實
      現台北市政府若不能準時宣布社會公益彩券選商事宜，即
      願於八十七年十二月四日賠償樂利公司兩億元之承諾等語
      ，且指示庚○○將該信交予被告乙○○，請其代為轉交給
      丙○○等情，有告訴人樂利公司所提出之補充告訴理由狀
      附卷可稽（參見Ｄ卷第一三八頁），核與證人庚○○於本
      院審理中結證所言（參見本院一卷第二六七頁筆錄），均
      屬相符，並有上開信件影本一紙附卷為憑（見Ｅ卷第三三
      頁），且證人庚○○復證稱：我將該信原本交給乙○○時
      ，有請他在信件影本上簽名等語，併有卷附之前揭信函中
      有「陳5/ 28」等簽收字樣為證。被告乙○○雖辯稱：丁○○致丙○○信函影本上之簽名是伊事後補簽的，八十八
      年三月初伊回國，本案已爆發，丙○○之幕僚以八十六年
      陳正良報導事件影射伊，伊覺得人格受侮辱，此時林瑞圖
      來找伊，說丙○○不管伊了，如果不照他的話作會判二十
      年以上，請伊配合他的說詞，並拿很多東西給伊簽，其中
      包含這封信云云（參見本院一卷第二一二頁），惟其並未
      提出證據以實其說，況衡諸本案之全部文書證據中僅有前
      開信函上有被告乙○○加註日期之簽名，初已難認其此部
      分辯解屬實，佐以上開「陳5/28」之字樣應係被告乙○○
      於八十八年五月二十八日簽收該信件之意思表示，顯與單
      純於文件上簽名並不相同，苟非被告乙○○確有於上開時
      間收受信函，實無由於信件上加註表示收受日期為五月二
      十八日之理，其上開所辯，委不足採，此部分事實，應堪
      認定。
   2. 八十八年六月十六日署名「丙○○」之信函係於同年六月
      十七日由被告乙○○在台北市某處當面交予告訴代表人丁○○收受，在場者尚有庚○○、己○○，其遞交該信函之
      目的旨在回覆丁○○致丙○○之信函乙節，有前開告訴補
      充理由狀在卷可參，並經證人庚○○、己○○分別於警詢
      及本院審理中證述在卷（參見Ｅ卷第十一頁、第十三頁反
      面及本院二卷第二Ｏ三頁），互核相符，雖證人己○○對
      於交付地點係馬來西亞或在台北遠企飯店，前後證述不一
      ，然核諸己○○於八十八年六月十七日並未出境，有入出
      境資料查詢表附卷可憑，其所供交付信件地點係在馬來西
      亞云云，顯係記憶有誤；而證人庚○○於本院審理中雖改
      稱：我不清楚云云（參見本院一卷第二六七頁），然證人
      之陳述有部分前後不符，或相互間有所歧異時，究竟何者
      為可採，法院仍得本其自由心證予以斟酌，非謂一有不符
      或矛盾，即應認其全部均為不可採信，已如前述，本院參
      諸：(1)告訴代表人丁○○於八十八年五月二十五日致丙○○之信函，旨在敘述丙○○未能使公益彩券之合作計畫順
      利完成，要求其需賠償樂利公司二億元之損失等情，互核
      與卷附八十八年六月十六日偽造「丙○○」名義之信函係
      對丁○○及股東表示歉意，祈能原諒丙○○之疏失，並要
      求丁○○同意將兩億元欠款分為四期、每期五千萬元之方
      式償還等語（見Ｅ卷第三二頁信函），觀諸該兩封信函之
      內容意旨均相呼應，顯係為回覆上開丁○○書寫之信函所
      偽造者甚明；而丁○○於八十八年五月二十五日書寫予丙○○之上開信函，係由證人庚○○交付予被告乙○○，請
      其代為轉交丙○○乙情，已如前述，且被告乙○○亦自承
      其並未將該信交付丙○○等語，益徵系爭偽造之信函應係
      被告乙○○為避免丙○○查知渠等兄弟與樂利公司間之合
      作計畫，而委由不詳姓名年籍者偽造丙○○名義之信函，
      以供其持向丁○○行使，使丁○○誤認該信件係丙○○本
      人所為之回信，至為灼然。(2)佐以被告戊○○曾承諾願賠
      樂利公司兩億元之損失乙情，業經告訴人樂利公司指述綦
      詳（見上開補充告訴理由狀），且經證人己○○迭於警詢
      及本院審理中證稱：因為戊○○答應協助樂利公司發行彩
      券事宜，樂利公司就投資花了三億多元，後來彩券沒有發
      行成功，戊○○本人答應賠償兩億元等語（參見Ｅ卷第十
      三頁及本院一卷第一四五頁及本院二卷第二百頁）明確，
      適與上開丁○○致丙○○之信函及八十八年六月十六日回
      函上所載內容均屬相符。(3)又被告乙○○簽發發票日為八
      十八年十一月二十五日港幣一千二百三十七萬四千四百十
      八元（相當於新台幣五千零五十萬元）之支票交付予庚○○、己○○收受乙情，業據其供陳不諱（參見本院一卷第
      五十至五一頁），雖其辯稱：那是丁○○向其調借現金云
      云，惟丁○○之資力甚佳，亦經被告乙○○及證人己○○
      證述在卷（參見本院九十四年三月三十一日審判筆錄第二
      八頁及本院一卷第一四六頁），衡情應無可能需向乙○○
      調借資金週轉，且衡諸被告乙○○之資力，亦無法使該票
      據兌現，是其上開辯解，顯係臨訟編造之詞，委不足採。
      且參諸該票之金額，適核與上開偽造「丙○○」名義之信
      函內容，作為其賠償樂利公司之第一期款及加計五十萬元
      遲延利息之用，此有卷附之支票一紙可憑（參見Ｅ卷第六
      十頁），則由上述各情勾稽以觀，可徵前開偽造之丙○○
      信件，應係被告戊○○為圖避免丙○○查知上情，而與被
      告乙○○基於共同之犯意聯絡，委由不詳年籍成年人偽造
      信函後，推由乙○○持以向丁○○行使無誤。綜上所述，
      被告乙○○與被告戊○○應有為實現賠償樂利公司兩億元
      之承諾，而共同偽造八十八年六月十六日署名丙○○信函
      ，並由被告乙○○持之交付丁○○行使等事實，已至堪認
      定。渠等二人前開所辯，均不足採信。本件被告等二人行
      使偽造私文書犯行，事證已臻明確，渠等犯行洵堪認定，
      均應依法論科。
三、按被告戊○○向樂利公司代表人丁○○詐騙六百萬元，及為
    圖掩飾犯行而先後自行或夥同被告乙○○及某姓名年籍不詳
    之成年人共同偽造三封以「丙○○」名義致丁○○、陳致遠
    之信函，由其及被告乙○○先後持向丁○○行使，均足以生
    損害於丙○○、丁○○及陳致遠等人，核被告戊○○所為係
    犯刑法第三百三十九條第一項詐欺取財罪、及同法第二百十
    六條、第二百十條之行使偽造私文書罪；被告乙○○所為則
    係犯刑法第二百十六條、第二百十條之行使偽造私文書罪。
    被告戊○○於八十七年間夥同姓名年籍不詳之成年人、及於
    八十八年間另與被告乙○○偽造署名「丙○○」之信函後，
    分持向丁○○行使，各有犯意之聯絡及行為之分擔，均為共
    同正犯。其等偽造署押為偽造私文書之階段行為，又其偽造
    私文書之低度行為為行使偽造私文書之高度行為所吸收，均
    不另論罪。被告戊○○同時以一將前揭兩封致丁○○、陳致
    遠之偽造信函交付予丁○○之行為，觸犯前揭行使偽造私文
    書罪名兩次，為同種想像競合犯，依刑法第五十五條之規定
    ，應僅從一罪處斷；又其先後二次行使偽造私文書之犯行，
    時間密接，所犯構成要件相同之罪名，顯係基於概括犯意而
    為之，應依連續犯論以一罪，並依法加重其刑；而其所犯連
    續偽造私文書及詐欺取財二罪間，有方法結果之牽連關係，
    應從一重罪之連續行使偽造私文書罪處斷。爰審酌被告乙○○、戊○○前均無犯罪前科，有台灣高等法院被告全國前案
    紀錄表可參，素行尚稱良好，被告戊○○利用、吹噓其與堂
    兄丙○○間之親屬關係，不圖以正當管道獲取財富之犯罪動
    機，及向告訴人樂利公司詐取款項之犯罪手法，及造成之損
    失，冒用「丙○○」名義偽造信函，對告訴人丙○○造成之
    損害，被告二人共犯間分工之方式涉案情節之輕重、犯後均
    飾詞否認之態度，惟被告乙○○事後已與告訴人丙○○達成
    和解，取得其原諒，有和解協議書一份在卷為憑，且其個人
    並無犯罪所得等一切情狀，各量處如主文所示之刑。又被告
    乙○○行為後，刑法第四十一條已於九十年一月十日修正公
    布，同年月十二日生效，該條第一項規定：「犯最重本刑為
    五年以下有期徒刑以下之刑之罪，而受六個月以下有期徒刑
    或拘役之宣告，因身體、教育、職業或家庭之關係或其他正
    當事由，執行顯有困難者，得以一元以上三元以下折算一日
    ，易科罰金。但確因不執行所宣告之刑，難收矯正之效，或
    難以維持法秩序者，不在此限。」，被告乙○○所犯行使偽
    造私文書罪，係五年以下有期徒刑之罪，爰依刑法第二條第
    一項前段規定，適用新修正之刑法第四十一條第一項規定，
    就被告乙○○部分，諭知易科罰金之折算標準。至附表所示
    信函上偽造之「丙○○」之署押（未據扣案部分，尚乏證據
    證明其已滅失），均應依刑法第二百十九條之規定，併予宣
    告沒收。
貳、不另為無罪之諭知部分：
一、被告乙○○被訴詐欺樂利公司六百萬元部分：
（一）公訴意旨略以：被告乙○○、戊○○兄弟二人與前任台北
      市市長即現任中華民國總統丙○○係堂兄弟，於八十五年
      三、四月間，樂利公司為取得台北市政府預備發行公益彩
      券之經營權，鑒於乙○○、戊○○與丙○○間之關係，遂
      由該公司市場經理己○○透過蔡姓人士與戊○○相識，戊○○遂與乙○○基於共同意圖為自己不法所有之犯意聯絡
      ，佯稱應允協助樂利公司取得彩券發行執照及相關事宜，
      然福爾摩沙基金會需六百萬元資金週轉，使樂利公司總經
      理庚○○陷於錯誤，誤認戊○○等跟丙○○確實有特殊管
      道，倘透過戊○○等轉交有利娛樂力公司經營，而簽發二
      百萬元之支票三張，交予戊○○收受，因認被告乙○○亦
      與被告戊○○共同涉犯刑法第三百三十九條第一項之詐欺
      取財罪嫌云云（參見公訴人九十三年八月十一日補充理由
      書）。經查：
    1.按犯罪事實應依證據認定之，無證據不得認定犯罪事實；
      不能證明被告犯罪者，應諭知無罪之判決，刑事訴訟法第
      一百五十四條第二項、第三百零一條第一項分別定有明文
      。次按認定不利於被告之事實須依積極證據，苟積極證據
      不足為不利於被告事實之認定時，即應為有利於被告之認
      定（最高法院三十年台上字第八一六號判例意旨參照）；
      又事實之認定，應憑證據，如未能發現相當證據，或證據
      不足以證明，自不能以推測或擬制之方法，為裁判基礎（
      最高法院四十年台上字第八六號判例意旨參照）；而認定
      犯罪事實所憑之證據，雖不以直接證據為限，間接證據亦
      包括在內；然而無論直接或間接證據，其為訴訟上之證明
      ，須於通常一般之人均不致有所懷疑，而得確信其為真實
      之程度者，始得據為有罪之認定（最高法院七十六年台上
      字第四九八六號判例意旨參照）。
    2.公訴人認被告乙○○亦涉有上揭詐欺犯行，無非係以證人
      己○○、庚○○之證述、上開三張支票及庚○○具名之收
      據二紙等為其主要論據，訊據被告乙○○則堅詞否認有上
      開詐欺犯行，辯稱：伊不知情等語（參見本院二卷第一四
      三頁準備程序筆錄）。惟查：(1)系爭三紙支票係庚○○代
      樂利公司交予被告戊○○週轉使用乙情，業已如前述（見
      理由欄壹、一（一）所述），且被告乙○○係迄至八十七
      年五月間，因丁○○、庚○○等人主動表示欲邀請其投資
      入股樂利公司，經被告戊○○之介紹，雙方因而於同年六
      月上旬見面認識等情，業據被告乙○○供述在卷（參見Ｅ
      卷第七頁反面、本院九十四年三月三十一日審判筆錄第二
      十三頁），共同被告戊○○亦迭於警詢及偵查中供稱：八
      十七年五月間，丁○○到台北與我見面，…，想請我幫忙
      介紹人來投資樂利公司，這時庚○○插嘴說找我大哥乙○○來投資是最好的，如乙○○肯來投資的話，其餘股東也
      願意再增資，於是我聯絡乙○○後就約定時間見面，自八
      十七年六月二日起，數次見面交談協商等語（參見Ｅ卷第
      四頁反面、Ｄ卷第五四頁反面），互核與證人己○○於本
      院審理中所證稱：（法官問：何時認識乙○○？）後來談
      到他們入股的事，戊○○才介紹認識乙○○等語（參見本
      院一卷第一四四頁反面），及證人庚○○所證稱：（法官
      問：你何時認識乙○○？）八十七年中旬，印象比較深刻
      的是八十七年六月四日，有次開會在遠企飯店，丁○○、
      黃黎明、我、己○○、戊○○、乙○○六人在場，丁○○
      指示以後和陳家聯繫的事，都交給己○○負責等語（參見
      本院一卷第二五七頁訊問筆錄），均屬相符，顯見樂利公
      司代表人丁○○、及庚○○、己○○等人，於八十五年七
      月間交付六百萬元支票三紙予被告戊○○收受時，與被告
      乙○○間尚互不相識；佐以被告乙○○從未向己○○、庚○○等人收受樂利公司之現金或支票乙節，亦據證人庚○○、己○○於本院審理中結證甚詳（參見本院一卷第一四
      七頁反面、第二六三頁）；是公訴人引用證人己○○、庚○○於偵查及本院審理中歷次之證詞，均不足以證明被告
      乙○○亦有參與被告戊○○此部分詐欺取財之犯行。是僅
      依現存之證據資料，實無法證明被告乙○○就被告戊○○
      前揭詐欺取財犯行間有何犯意之聯絡及行為之分擔。本件
      公訴人所提之證據既未達通常一般之人均不致有所懷疑而
      得確信其為真實之程度，尚不足以證明被告乙○○確有上
      揭詐欺取財犯行。此外，復查無其他積極證據足認被告乙○○確有公訴人指訴之詐欺犯行，其罪嫌即有未足，原應
      為無罪之諭知，惟公訴意旨認此部分與前揭論罪科刑部分
      有牽連犯之裁判上一罪關係，爰不另為無罪之諭知。
二、被告乙○○、戊○○被訴共同詐欺馬來西亞食宿部分：
（一）公訴意旨復以：樂利公司負責人丁○○為求在台彩券業務
      得以順利推展，而自八十五年九月起至八十六年九月間止
      ，數度招待戊○○、乙○○二人至馬來西亞，戊○○等二
      人乃意圖為自己不法之利益，並基於概括之犯意，假藉各
      機會，數度接受樂利公司招待至馬來西亞，而取得免費機
      票、食宿等不法利益。因認被告戊○○、乙○○共同涉犯
      刑法第三百三十九條第二項之詐欺得利罪嫌云云（參見公
      訴人九十三年八月十一日補充理由書）。經查：
（二）按刑法第三百三十九條第一項詐欺罪之成立，以意圖為自
      已或第三人不法所有，以詐術使人將本人或第三人之物交
      付為要件。所謂以詐術使人交付，必須被詐欺人因其詐術
      而陷於錯誤，若其所用方法，不能認為詐術，亦不致使人
      陷於錯誤，即不構成該罪，最高法院著有四十六年台上字
      第二六○號判例可稽。
（三）本件公訴人認被告乙○○、戊○○涉有上揭詐欺得利犯行
      ，無非係以證人己○○、庚○○之證述為其主要論據。訊
      據被告乙○○、戊○○二人則均堅詞否認有前開詐欺犯行
      ，被告戊○○辯稱：我去過馬來西亞五次，第一次是樂利
      公司主動安排的，丁○○希望我到馬來西亞瞭解彩券運作
      之流程，第二次是受丁○○之邀請去過年，因為他來臺灣
      我也有招待他去酒店喝酒，只是一般朋友往來，第三次是
      招待我去玩，第四次也是他叫我去過年，第五次是因丁○○要乙○○入股要我作陪；一開始我是以顧問身分前往馬
      來西亞考察，我是顧問對於彩券發行需要瞭解，是庚○○
      派我去馬來西亞出差，此五次飛機票、食宿有時我自己支
      付，有時由樂利公司支付，我買過幾次飛機票，第一次跟
      最後一次都是樂利公司出的，後來我與丁○○成為叔姪關
      係，所以他招待我們全家至馬來西亞等語（參見本院二卷
      第七二至七三頁訊問筆錄及第一四三頁準備程序筆錄）；
      被告乙○○則辯稱：是丁○○要我去瞭解馬來西亞彩券業
      務，他希望我投資彩券，但我對彩券不瞭解，所以才招待
      我去馬來西亞之機票及食宿等語（參見本院二卷第一四三
      頁）。經查：
    1.被告戊○○確曾應樂利公司代表人丁○○之邀約，在己○○之陪同下，先後於八十五年九月十七至九月二十日、八
      十五年十二月三十日至八十七年一月三日、八十六年九月
      五日至同年九月九日、八十七年一月二日至同年一月五日
      前往馬來西亞旅遊，並於八十七年六月十一日至同年六月
      十四日與被告乙○○一同前往馬來西亞，且被告二人至馬
      來西亞之食宿、機票等花費，有部分係由樂利公司支付等
      情，業據被告二人於本院審理中供承不諱（參見前揭筆錄
      ），並經證人己○○於本院審理中結證甚詳（參見本院一
      卷第一九九頁反面至二百頁），復有被告戊○○及證人己○○之入出境查詢資料各一份在卷可憑，此部分事實，固
      無疑義。
    2.惟檢察官補充理由書僅泛指被告自八十五年九月起至八十
      六年九月間止，數度招待戊○○、乙○○二人至馬來西亞
      ，因之取得免費機票及食宿等不法利益，對於票價、飲食
      、住宿等費用，並未具體言明，已難認定被告等因此獲得
      之利益若干，遑論樂利公司為被告戊○○支付馬來西亞之
      機票、食宿等費用，其動機為何，尚難懸揣，且因證人丁○○於警詢、偵查及本院審理中均未到庭說明，致本院無
      法查證被告戊○○、乙○○是否有公訴人所指之施用詐術
      行為及被害人有無因此陷於錯誤。況依證人己○○於本院
      審理中證稱：樂利公司之所以招待被告戊○○前往馬來西
      亞，係因丁○○希望將旅遊、飯店、觀光之事業引進台灣
      ，而邀約被告戊○○前往考察等語（參見本院一卷第二百
      頁），核與被告戊○○上開向己○○佯稱可協助樂利公司
      爭取彩券發行權之詐騙行為，並無直接關連；再參諸被告
      戊○○於本院審理中供稱：第一次及第五次是樂利公司支
      付，第二至四次部分是我花費，丁○○到台灣有時也是我
      請他，大部分前往酒店消費，花費約有二、三十萬元等語
      （參見本院九十四年三月三十一日審判筆錄第十一、二一
      頁），顯見被告戊○○亦曾基於人情關係，而回饋、招待
      丁○○飲宴，自難排除丁○○前開招待被告二人至馬來西
      亞旅遊之行為，僅係基於私人情誼、禮尚往來或公關交際
      等多方考量後，所為之決定，尚難遽認被告二人因此獲致
      旅遊、邀宴之利益，係出於欺罔手段。
    3.又當事人得聲請法院調查證據，而法院為發見真實，亦得
      依職權調查證據，但限於維護公平正義或對被告之利益有
      重大關係之事項為限，刑事訴訟法第一百六十三條第一、
      二項定有明文。故法院固得依職權調查證據，但並無蒐集
      證據之義務。蒐集證據乃檢察官或自訴人之職責，事實審
      法院應以調查證據為其主要職責，其調查之範圍，亦以審
      判中所存在之一切證據為限，案內不存在之證據，即不得
      責令法院為發現真實，應依職權從各方面蒐集證據（此有
      最高法院九十一年度台上字第五八四六號、四Ｏ九一號判
      決要旨可資參照），是本件倘欲查明被告二人是否有公訴
      人所指之施用詐術取得不法利益之犯行，應由檢察官於起
      訴前自行蒐集證據為之，不宜於起訴後由法院依職權蒐集
      卷內不存在之證據。從而公訴人既未提出明確積極之證據
      或指出證明之方法，以資證明樂利公司招待被告二人前往
      馬來西亞旅遊，係出於受被告等施用詐術而陷於錯誤所為
      ，即難逕以詐欺罪責相繩。此外，復查無其他積極證據足
      認被告等確有公訴人所指之詐欺犯行，參諸前揭規定、裁
      判要旨及說明，不能證明被告犯罪，原應為無罪之諭知，
      惟公訴人認此部分與前開論罪科刑部分有牽連犯之裁判上
      一罪關係，爰不另為無罪之諭知。
三、被告乙○○、戊○○被訴共同詐取樂利公司董監事席次部分
    ：
（一）公訴意旨略以：八十七年五月間，戊○○與乙○○共同為
      自己不法之利益，由戊○○引薦乙○○與丁○○結識，謊
      稱因乙○○較年長，深得市長丙○○及市長夫人吳淑珍之
      信任，由渠等二人負責共同處理，且將與「陳氏家族」與
      美方相關人士等，投資一億二千萬元至樂利公司，且於同
      年十月間，持台北市政府財政局內部簽呈書函，表示將於
      八十七年底完成選商，使樂利公司負責人丁○○陷於錯誤
      ，認為丙○○等人士確有意合作共同推動在台取得樂利公
      司懂事與監察人各一席次之不法利益，並承諾願賠償樂利
      公司損失二億元，且明知資力不足，仍於八十八年一月十
      八日由乙○○交付其所簽發、付款人為中國國際商業銀行
      松南分行、面額合計一億二千萬元之支票八張、作為所謂
      陳氏家族投資樂利公司之股金，然因丙○○並未連任台北
      市市長而未遂，因認被告戊○○、乙○○共同涉犯刑法第
      三百三十九條第二項、第三項之詐欺得利未遂罪嫌云云（
      參見公訴人九十三年八月十一日補充理由書）。經查：
（二）本件公訴人認被告乙○○、戊○○均涉有上揭詐欺得利犯
      行，無非係以證人己○○、庚○○之證述、及樂利公司八
      十七年十一月十九日股東會議記錄、台北市財政局八十七
      年十月二十六日簽呈、日期不詳之書函、及乙○○所簽發
      予樂利公司、付款人為中國國際商業銀行松南分行、票面
      金額合計為一億二千萬元之支票八紙、付款人為香港上海
      匯豐銀行、金額為一千二百三十七萬四千四百十八元港幣
      之支票一紙、台北市政府財政局八十九年十一月三十日、
      台灣省北區國稅局新莊稽徵所八十九年十二月六日函及財
      政部台北市國稅局信義稽徵所同年十一月十四日函等為其
      主要論據，訊據被告乙○○、戊○○二人則均堅詞否認有
      前開詐欺犯行，被告戊○○辯稱：伊沒有詐騙丁○○取得
      董監事席位，八十七年十一月十九日樂利公司之股東會議
      紀錄伊並不瞭解，當時他們希望找人投資入股，庚○○建
      議找乙○○，和伊一點關係也沒有，我只是引見丁○○認
      識乙○○等語（參見本院二卷第九頁、及第一四三頁準備
      程序筆錄）；被告乙○○則辯稱：樂利公司是在八十七年
      十一月十九日開完股東會議之後才通知伊，伊在隔年才開
      一億兩千萬元之支票給樂利公司，伊雖有在股東會議記錄
      上蓋章，但當時沒有參加這個會議，可能是樂利公司要求
      伊作股東，股東會議有提到伊的投資案，會議記錄第七點
      應該就是在討論伊的投資，伊有跟樂利公司要求資金投入
      後要取得一席董事席位，監察人席位部分伊不清楚等語（
      參見本院二卷第一四三頁正、反面）。經查：
    1.被告乙○○係於八十七年五月間，因樂利公司代表人丁○○、庚○○等人主動力邀其投資入股樂利公司，透過被告
      戊○○介紹後，雙方因而於同年六月上旬認識乙情，已詳
      如前述（參見理由欄貳、一、（一）2.部分所載），俟被
      告乙○○前往樂利公司位於高雄之展示中心聽取簡報、及
      於台灣及至馬來西亞由丁○○等人數度向其協商、遊說後
      ，方於八十七年十一月間承諾投資樂利公司，並於八十八
      年一月十八日交付其所簽發之付款人為中國國際商業銀行
      松南分行、面額合計一億二千萬元、票號為ＡＳ0000
      000至ＡＳ0000000號支票八紙予庚○○，欲供
      作其投資樂利公司之入股金等情，業據被告乙○○於本院
      審理中自承不諱（參見本院一卷第二Ｏ七至二二一頁、二
      三八至二四八頁及二九四頁），核與共同被告戊○○於警
      詢中之供述亦屬相符（Ｅ卷第四頁反面），且經證人庚○○到庭結證屬實（參見本院一卷第二六四頁），復有前揭
      指定受款人為樂利公司之支票八紙附卷可憑（參照Ｄ卷第
      十至十七頁），應堪信為真實；顯見被告乙○○同意參與
      投資樂利公司之決定，及被告戊○○介紹乙○○與丁○○
      認識之行為，均係基於樂利公司主動要求後所為，初已難
      認渠等有公訴人所指積極施用詐術之行為。
    2.次查，被告乙○○與樂利公司約定待其一億兩千萬元之資
      金挹注後，樂利公司方需提供股份及董事席位予乙○○，
      嗣因被告乙○○所簽發之前揭八紙支票經提示均未獲付款
      ，故實際上乙○○並非樂利公司之股東，亦未曾取得董事
      席位，樂利公司亦無據此辦理增資等情，業據被告乙○○
      供述在卷（參見本院一卷第二二頁、及九十四年三月三十
      一日審判筆錄第十五至十七頁、二二頁），核與證人庚○○於本院審理中之證述情節俱亦相符（參見九十年十月三
      日訊問筆錄第三頁），佐以卷附之樂利公司八十七年第三
      次股東大會會議記錄上亦載明：「所有股東一致同意某相
      關公司在資金投入後持有一席董事及一席監察人」等語，
      可徵被告乙○○與樂利公司之前揭約定，應僅係一方提供
      資金後，取得他方股份及董事席位之一般商場交易行為，
      核與詐欺罪須行為人以施用詐術為手段之構成要件未符。
      況被告乙○○縱有因所簽發之一億兩千萬元支票均退票而
      未付款予樂利公司，樂利公司因未取得上開資金，實際上
      亦無從辦理增資，從而並未給予被告乙○○任何樂利公司
      股份、及董事席位等利益，已如前述，是充其量樂利公司
      僅係因被告乙○○之上開八紙支票未兌現，而免於為對待
      給付之民事債務問題，實難認樂利公司代表人丁○○、及
      庚○○等人主觀上有何陷於錯誤之可言。
    3.又被告戊○○對於乙○○決定投資樂利公司一億兩千萬元
      、及其後樂利公司召開股東會議同意提供乙○○董監事席
      位等相關經過細節，均未參與，亦不知情乙節，業據其供
      述在卷，已如前述，核與被告乙○○所供稱：伊投資樂利
      公司及簽發支票等事，並未告訴戊○○等語（參見本院九
      十四年三月三十一日審判筆錄第十五至十七頁），亦屬相
      符，自難僅以被告戊○○曾應丁○○要求，而介紹其與乙○○見面之所為，遽認其與被告乙○○有何共同詐欺得利
      之犯意聯絡甚明。至公訴人以被告戊○○曾於八十七年間
      ，持偽造之台北市政府財政局內部簽呈、書函表示台北市
      政府將於八十七年底完成選商向丁○○行使乙節，據以推
      論被告戊○○亦有為此部分詐欺得利犯行，惟被告戊○○
      則否認曾出示上開文件（參見本院九十四年三月三十一日
      審判筆錄第二十五頁），而證人己○○雖證稱：戊○○有
      拿公文給庚○○看，我在場、丁○○、黃黎明好像也在場
      ，地點在遠企云云（參見九十年二月八日訊問筆錄），惟
      此核與證人庚○○於本院審理中所證稱：戊○○、乙○○
      沒有拿這兩張公文給我看過等語（參見本院一卷第二六六
      頁），未盡相符，尚難遽信為真，自不足認定被告戊○○
      確有公訴人所指持上開公文行騙之詐欺犯行，況被告戊○○既未為自己或乙○○主動爭取樂利公司董監事席位，已
      如前述，自難認其意圖為被告乙○○不法之利益甚明。
（三）綜上所述，並無積極證據足認被告乙○○與被告戊○○有
      公訴人所指之詐欺得利犯行。此外，復查無其他積極證據
      足認被告二人有何公訴人指訴之犯行，其等罪嫌均有未足
      ，本應為無罪之諭知，惟公訴意旨認此部分與前揭論罪科
      刑部分有牽連犯之裁判上一罪關係，爰不另為無罪之諭知
      。
四、被告乙○○被訴行使偽造八十六年十二月二十八日丙○○名
    義之信函部分：
（一）公訴意旨略以：八十六年十二月間，戊○○與乙○○基於
      共同之犯意聯絡，在不詳地點，由乙○○以紅色直式之普
      通信紙，偽造丙○○於八十六年十二月二十八日分別致樂
      利公司代表人丁○○、總裁陳致遠之信函，並於該信函上
      偽造「丙○○」署押，再由戊○○會同己○○、樂利公司
      臺北分公司總經理庚○○共同攜至馬來西亞交予丁○○，
      足生損害於丙○○。因認被告乙○○亦與被告戊○○共同
      涉犯刑法第二百十六條、第二百十條之行使偽造私文書罪
      嫌云云（參見公訴人九十三年八月十一日補充理由書）。
      經查：
（二）公訴人認被告乙○○亦涉有此部分行使偽造私文書犯行，
      無非係以證人己○○、庚○○之證述、八十六年十二月二
      十八日署名丙○○之信函二紙、及前揭法務部調查局鑑定
      通知書等為其主要論據，訊據被告乙○○則堅詞否認有上
      開犯行，辯稱：信非伊偽造，也沒有交付等語（參見本院
      二卷第一四三頁反面準備程序筆錄）。惟查：
    1.公訴人認系爭兩封信函為被告乙○○所偽造，無非係因法
      務部調查局鑑定結果，認本案將署名「丙○○」致國平兄
      之信函字跡與被告乙○○類字跡進行比對，兩者不但在字
      形、結構上相似，且有甚多筆劃細徵特徵吻合，研判前者
      之字跡極可能為乙○○類字跡書寫者所模仿。有該局上開
      鑑定通知書為憑，惟系爭偽造之信函及被告乙○○之字跡
      嗣經送內政部警政署刑事警察局鑑定後，僅認署名「丙○○」致國平兄之信函與乙○○部分資料上筆跡、書法程度
      相當，部分特徵相似，惟因上開署名「丙○○」致國平兄
      之信函屬模仿字跡之可能性甚高，其字跡必或多或少改變
      其書寫之人原始筆跡特徵，致舉證不易，就現有資料尚難
      獲得肯定結論，此亦有內政部警政署刑事警察局筆跡鑑定
      書一份在卷可憑，是系爭信函是否確為被告乙○○所偽造
      ，尚有疑義。
    2.且被告乙○○係八十七年五月間，因丁○○、庚○○等人
      主動表示欲邀請其投資入股樂利公司，經被告戊○○介紹
      ，雙方始於同年六月上旬見面認識乙情，已詳如前述（參
      見理由欄貳、一、（一）2.所載），顯見被告戊○○向丁○○行使上開偽造信函時，被告乙○○並不認識丁○○；
      是公訴人引用證人己○○、庚○○之歷次證詞，均不足以
      證明被告乙○○亦有參與被告戊○○此部分行使偽造私文
      書之犯行，而僅以前揭法務部調查局之鑑定報告，尚無法
      證明被告乙○○有就被告戊○○前揭行使偽造私文書間有
      何犯意之聯絡及行為之分擔。此外，復查無其他積極證據
      足認被告乙○○確有公訴人指訴之犯行，其罪嫌即有未足
      ，原應為無罪之諭知，惟公訴意旨認此部分與前揭論罪科
      刑部分有連續犯之裁判上一罪關係，爰不另為無罪之諭知
      。
據上論斷，應依刑事訴訟法第二百九十九條第一項前段，刑法第
二條第一項前段、第二十八條、第五十六條、第三百三十九條第
一項、第二百十六條、第二百十條、第五十五條、第四十一條第
一項前段、第二百十九條，罰金罰鍰提高標準條例第一條前段、
第二條，判決如主文。
本案經檢察官張智堯到庭執行職務
中　 華　 民　 國　 九十四   年　　四　 月 　二十九　 日
                      刑事第十三庭  審判長法  官 胡宏文
                                          法  官 鍾素鳳
                                          法  官 吳佳薇
上正本證明與原本無異。
如不服本判決，應於判決送達後十日內向本院提出上訴狀（應抄
附繕本）。告訴人或被害人如對於本判決不服者，應具備理由請
求檢察官上訴，其上訴期間之計算係以檢察官收受判決正本之日
期為準。
中　 華　 民　 國　 九十四   年　　四　 月 　二十九　 日
                                          書記官 潘文賢
附本案論罪科刑依據之法條：
中華民國刑法第216條
 (行使偽造變造或登載不實之文書罪)
行使第210條至第215條之文書者，依偽造、變造文書或登載不實
事項或使
中華民國刑法第210條
 (偽造變造私文書罪)
偽造、變造私文書，足以生損害於公眾或他人者，處五年以下有
中華民國刑法第339條
 (普通詐欺罪)
意圖為自己或第 3 人不法之所有，以詐術使人將本人或第 3 人
之物交付者，處五年以下有期徒刑、拘役或科或併科1000 元以
下罰金。
以前項方法得財產上不法之利益或使第 3 人得之者，亦同。
前二項之未遂犯罰之。期徒刑。登載不實事項之規定處斷。
附表
編號  日  期       受信人  應沒收之物             備  註
一   86年12月28日  丁○○  偽造「丙○○」署押壹枚 扣  案
二   86年12月28日  陳致遠  偽造「丙○○」署押壹枚 未扣案
三   88年6月16日   丁○○  偽造「丙○○」署押壹枚 扣  案
